臺灣高等法院臺中分院刑事判決
111年度上訴字第1292號
上  訴  人  
即  被  告  王笙  



                    判決送達地址：                                   
上列上訴人即被告因違反政府採購法案件，不服臺灣臺中地方法
院110年度訴字第1040號中華民國111年3月3日第一審判決（起訴
案號：臺灣臺中地方檢察署110年度偵字第4285、10535號），提
起上訴，本院判決如下：
    主  文
上訴駁回。
    犯罪事實
一、王笙於民國108年10月4日至109年8月31日擔任○○股份有限公
    司【下稱○○公司，業經原審判處罰金新臺幣（下同）5萬元
    確定】企劃部經理，亦為○○興業有限公司（下稱○○公司，業
    經原審判處罰金5萬元確定）登記負責人；楊明祥（業經原
    審判處有期徒刑3月，如易科罰金，以1千元折算1日。緩刑2
    年，並應向公庫支付5萬元確定）為○○公司之實際負責人，
    負責統籌○○公司承攬案件，林永慶（業經原審判處有期徒刑
    3月，如易科罰金，以1千元折算1日。緩刑2年，並應向公庫
    支付5萬元確定）則為○○室內裝修設計有限公司（下稱○○公
    司，業經原審判處罰金5萬元確定）實際負責人。緣行政院
    農業委員會種苗改良繁殖場（下稱種苗場）於108年10月4日
    辦理「108年度新社花海為民服務需求設施」之勞務採購案
    （下稱本採購案）第一次招標，並於同年月15日開標。本採
    購案預算為130萬元，為達公告金額之採購案，應依政府採
    購法第48條第1項規定辦理招標，有3家以上合格廠商投標，
    即應依招標文件所定時間開標決標，若第1次開標，因未滿3
    家而流標者，第2次招標之等標期間得予縮短，並得不受3家
    廠商之限制。王笙、楊明祥透過政府採購網得知本採購案訊
    息後，為使○○公司順利得標，於○○公司開會商議由楊明祥借
    用友人林永慶經營之○○公司名義投標，另由王笙出借其經營
    之○○公司名義投標，創造3家廠商投標本採購案之假象。謀
    議既定後，楊明祥、王笙與林永慶共同基於以詐術使開標發
    生不正確結果之犯意聯絡，楊明祥指示○○公司員工領取空白
    投標文件，並在具名○○公司、○○公司之空白投標標價清單上
    ，分別登打125萬元
　　、128萬投標金額，○○公司員工在○○公司之投標文件上用印
    後，由楊明祥指派林貴祥於108年10月15日上午9時27分許將
    ○○公司之上開投標文件送至種苗場投標，楊明祥另指示○○公
    司員工將○○公司之投標文件送給林永慶用印，再由楊明祥指
    示白廷帆於108年10月15日上午9時27分許，將○○公司之上開
    投標文件親送至種苗場投標。王笙因得知○○公司投標金額，
    則在○○公司具名之空白投標標價清單上，自行登打129萬888
    9元投標金額，並於其上用印，於108年10月14日下午4時36
    分許交由○○公司員工林貴祥送至種苗場投標。嗣本採購案人
    員於108年10月15日上午10時許進行開標時，發現○○公司未
    派員到場、未檢附電子領標憑據及押標金，○○公司亦未派員
    到場、未檢附電子領標憑據、納稅證明文件及押標金，認○○
    公司、○○公司涉嫌違反政府採購法第48條第1項第2款、第50
    條第1項第1款等規定，而經種苗場場長於108年10月18日同
    意宣布廢標，始未發生不正確結果。嗣於108年10月21日種
    苗場辦理第2次招標公告，並於108年10月28日上午9時許開
    標，僅○○公司參與投標，開標後經審標結果符合招標規定，
    減價後並決標予○○公司。
二、案經法務部調查局臺中市調查處移送及臺灣臺中地方檢察署
    檢察官自動檢舉簽分偵辦。　　
    理  由
一、證據能力部分：
 ㈠被告以外之人於審判外之陳述，雖不符刑事訴訟法第159條之1
   至第159條之4之規定，而經當事人於審判程序同意作為證據
   ，法院審酌該言詞陳述或書面陳述作成時之情況，認為適當
   者，亦得為證據；當事人、代理人或辯護人於法院調查證據
   時，知有刑事訴訟法第159條第1項不得為證據之情形，而未
   於言詞辯論終結前聲明異議者，視為有前項之同意，刑事訴
   訟法第159條之5定有明文。檢察官、上訴人即被告王笙（下
   稱被告王笙）對於本判決其餘所引用被告以外之人於審判外
   之陳述，於本院準備程序中均表示同意作為證據（見本院卷
   第85、89頁），本院審酌上開證據資料作成時之情況，尚無
   違法不當或證明力明顯過低之瑕疵，認為以之作為證據應屬
   適當，依刑事訴訟法第159條之5規定，認前揭證據資料均有
   證據能力。
 ㈡關於本判決以下所引用之非供述證據，與本案待證事實均具
　 有關連性，亦無證據證明係實施刑事訴訟程序之公務員因違
　 背法定程序或以不法方式所取得，當有證據能力，復經本院
　 審理時，提示並告以要旨，使當事人充分表示意見，自得為
 　證據使用。
二、認定犯罪事實所憑之證據及理由：
  ㈠訊據被告王笙對於上開犯罪事實欄所載之客觀事實，業於偵
    查及原審、本院審理中均坦承不諱，核與同案被告楊明祥、
    林永慶於偵查及原審審理之供述相符，亦與證人即○○公司名
    義負責人洪宗義、證人白廷帆、林貴祥分別於警詢、偵查或
    原審審理中之證述互核一致，此外並有種苗場來賓洽公登記
    簿1紙、○○公司投標文件1份、○○公司投標文件1份、投標廠
    商文件審查表3份、種苗場開標1分及廢標紀錄各1份在卷可
    憑，從而，此部分之事實，足可認定。
　㈡被告王笙雖本院審理中辯稱：我在○○公司任職，是受到○○公
    司實際負責人楊明祥指示辦理○○公司投標書，亦未親自到場
    進行投標動作，僅屬幫助犯，並非共同正犯等語。然共同正
    犯因相互間利用他方之行為，以遂行其犯意之實現，本於責
    任共同之原則，共同正犯應對所參與犯罪之全部事實負責，
    且共同正犯之意思聯絡，原不以數人間直接發生者為限，即
    有間接之聯絡者，亦包括在內（最高法院77年台上字第2135
    號判例、100年度台上字第692、599號號判決意旨參照）。
    又以合同之意思而參加犯罪，即係以自己犯罪之意思而參與
    ，縱其所參與者為犯罪構成要件以外之行為，仍屬共同正犯
    ；又所謂參與犯罪構成要件以外之行為者，係指其所參與者
    非直接構成某種犯罪事實之內容，而僅係助成其犯罪事實實
    現之行為而言，苟已參與構成某種犯罪事實之一部，即屬分
    擔實行犯罪之行為，雖僅以幫助他人犯罪之意思而參與，仍
    屬共同正犯（最高法院99年度台上字第7414號判決意旨參照
    ）。本案被告王笙得知○○公司投標金額，並在○○公司之標價
    清單上，自行登打投標金額，並於其上用印，交由○○公司員
    工林貴祥至種苗場投標等情，業據被告王笙供述明確，且與
    證人林貴祥之證述相符，是被告王笙所為，係以自己犯罪之
    意思而參與，且所參與者為犯罪構成要件之行為，依上述之
    說明，自屬共同正犯，而非幫助犯，被告王笙此部分之辯解
    ，自難採信。
　㈢綜上，被告王笙所為妨害投標未遂之犯行，事證明確，洵堪
    認定，應予依法論科。　　　
三、論罪部分：
　㈠政府採購法之立法目的，在於建立公開、透明、公平競爭之
    政府採購作業制度，減少弊端，創造良好之競爭環境，使廠
    商能公平參與競爭，如有陪標，虛增投標家數，即屬以欺罔
    之方法致招標機關誤信競爭存在，足使開標發生不正確結果
　　，而該當政府採購法第87條第3項規定以詐術使開標發生不
    正確結果之罪；又參與投標之各該廠商，無論彼此間是否為
    關係企業，或各具獨立法人格，祇要該等廠商均係行為人能
    掌控、決策，並於投標時，實際決定以其中一家廠商投標金
    額略高於另一家廠商之方法，製造形式上價格競爭，而實質
    上不為競爭，致發包機關誤信所參與投標之廠商間確實有競
    爭關係存在，破壞招標程序之價格競爭功能，足使開標發生
    不正確之結果，即該當政府採購法第87條第3項規定詐欺圍
    標罪；至於是否已使開標發生不正確之結果，因同條第6項
    既設本罪未遂犯之處罰規定，僅為區別犯罪既、未遂之標準
    （最高法院100年度台上字第6650號、103年度台上字第2754
    號判決意旨參照）。是核被告王笙所為，係犯政府採購法第
    87條第6項、第3項之妨害投標未遂罪。被告王笙與同案被告
    楊明祥、林永慶就上開犯行，具犯意聯絡及行為分擔，應論
    以共同正犯。
　㈡被告王笙前因詐欺案件，經臺灣臺中地方法院以105年度簡字
    第32號刑事簡易判決處有期徒刑3月確定；又因偽造文書案
    件，經臺灣彰化地方法院以107年度訴字第267號刑事判決處
    有期徒刑3月確定；上開2罪嗣經臺灣彰化地方法院以108年
    度聲字第336號裁定應執行有期徒刑5月確定，於108年5月28
    日易科罰金執行完畢等情，有臺灣高等法院被告前案紀錄表
    1份（見本院卷第65至69頁）在卷可稽，是被告王笙於上述
    徒刑執行完畢後，5年以內故意再犯本案有期徒刑以上之罪
    ，符合刑法第47條第1項之累犯要件。又司法院釋字第775號
    解釋略謂：刑法第47條第1項之累犯規定，不分情節一律加
    重最低本刑，不符憲法罪刑相當原則，牴觸憲法第23條之比
    例原則，有關機關應自解釋公布日起2年內修正之，於修正
    前，法院就該個案應依解釋意旨，裁量是否加重最低本刑等
    語；亦即在現行刑法第47條第1項累犯規定修正之前，法院
    仍得斟酌個案情形，裁量是否加重最低本刑，並未完全排除
    累犯規定之適用。本院審酌被告因上述前案執行完畢後，仍
    未能謹慎守法，再犯本案犯行，足見被告於受前案所量處之
    刑責執行完畢後，並未達特別預防之刑罰矯正目的；復考量
    被告本案所犯應負擔罪責之情形、惡性等情狀，及就被告本
    案所犯論以累犯，並加重其最低本刑，亦無致其人身自由因
    此遭受過苛或違反比例原則之情事，認於刑法第47條第1項
    修正前，仍應適用累犯規定，依刑法第47條第1項規定，加
    重其刑。　
　㈢被告王笙已著手於施詐行為之實行而未能得逞，為未遂犯，
    依刑法第25條第2項規定，依既遂犯之刑減輕之，並依法先
    加後減之。
四、駁回上訴之理由：
　㈠原審認被告王笙之上開犯行事證明確，適用論罪科刑之相關
    規定，並以行為人之責任為基礎，審酌政府採購法之制訂目
    的，係在建立公平、公開之政府採購程序，以提升採購效率
    與功能，確保採購品質，使政府採購程序回歸市場競爭機制
　　，本案被告王笙之施詐行為，已然影響政府採購制度之公正
    性，破壞政府採購法欲經由實質競爭以確保採購或工程品質
    之立意與目的，所為應予非難；且考量被告王笙於原審及本
    院審理中均已坦承犯行之犯後態度；另酌以本採購案因採購
    人員於開標時，認○○公司、○○公司涉嫌違反政府採購法相關
    規定，嗣經宣布廢標，犯罪所生危害未及擴大而尚屬有限；
    兼衡以被告王笙本案犯罪之動機、目的、手段、情節、素行
    、角色分工，暨被告王笙自陳碩士畢業之智識程度、目前從
    事廣告行銷工作、月收入3萬元、離婚、無子女、需要扶養
    父母親、家庭經濟狀況一般、患有重度二尖瓣脫垂之疾病（
    見原審卷第176、177、245頁；本院卷第112頁）等一切情狀
    ，對被告王笙量處有期徒刑4月，如易科罰金，以1千元折算
    1日。經核其認事用法均無違誤，量刑亦屬妥適，並無過重
    或失輕之情事。被告王笙上訴意旨主張其為幫助犯而共同正
    犯云云，尚非可採，業經本院詳述理由如上，是被告王笙上
    訴為無理由，應予駁回。
　㈡另被告王笙有上開因故意犯罪而受有期徒刑之宣告及執行完
    畢之情形，核與刑法第74條第1項所定得宣告緩刑之要件不
    符，自無從對被告王笙宣告緩刑，附此敘明。
據上論斷，應依刑事訴訟法第368條，判決如主文。
本案經檢察官黃芝瑋提起公訴，檢察官謝岳錦、林弘政到庭執行
職務。
中　　華　　民　　國　　111 　年　　9 　　月　　28　　日
           刑事第十一庭    審判長法　官   張  意  聰
                                 法　官   林  清  鈞
                                 法　官   周  瑞  芬
以上正本證明與原本無異。
如不服本判決應於收受送達後20日內向本院提出上訴書狀，其未
敘述上訴理由者，並得於提起上訴後20日內向本院補提理由書（
均須按他造當事人之人數附繕本）「切勿逕送上級法院」。因疫
情而遲誤不變期間，得向法院聲請回復原狀。
                                 
　　　　　　　　　　　　　　　　 書記官   涂  村  宇
　　　　　　　　　　　　　　　　 
中　　華　　民　　國　　111 　年　　9 　　月　　28　　日
附錄本判決論罪科刑法條　　　　　　　　　　　　
政府採購法第87條：
  意圖使廠商不為投標、違反其本意投標，或使得標廠商放棄  
  得標、得標後轉包或分包，而施強暴、脅迫、藥劑或催眠術  
  者，處1年以上7年以下有期徒刑，得併科新臺幣3百萬元以下 
   罰金。
  犯前項之罪，因而致人於死者，處無期徒刑或7年以上有期徒 
   刑；致重傷者，處3年以上10年以下有期徒刑，各得併科新臺
    幣3百萬元以下罰金。
  以詐術或其他非法之方法，使廠商無法投標或開標發生不正  
  確結果者，處5年以下有期徒刑，得併科新臺幣1百萬元以下  
  罰金。
  意圖影響決標價格或獲取不當利益，而以契約、協議或其他  
  方式之合意，使廠商不為投標或不為價格之競爭者，處6月以 
   上5年以下有期徒刑，得併科新臺幣1百萬元以下罰金。
  意圖影響採購結果或獲取不當利益，而借用他人名義或證件  
  投標者，處3年以下有期徒刑，得併科新臺幣1百萬元以下罰  
  金。
  容許他人借用本人名義或證件參加投標者，亦同。
  第1項、第3項及第4項之未遂犯罰之。